【裁判字號】    98,台上,7295
【裁判日期】    981203
【裁判案由】    殺人
【裁判全文】
最高法院刑事判決            九十八年度台上字第七二九五號
上  訴  人  台灣高等法院花蓮分院檢察署檢察官
上  訴  人  
即  被  告  劉○○
選任辯護人  吳美津律師
上  訴  人
即  被  告  楊○○
被      告  林○○
上列上訴人等因被告等殺人等案件，不服台灣高等法院花蓮分院
中華民國九十八年九月四日第二審更審判決（九十八年度上重更
(一)字第三號，起訴案號：台灣花蓮地方法院檢察署九十六年度偵
字第四０八三、四一六五、四三一０號、九十六年度偵緝字第三
七二、三七三號），提起上訴，本院判決如下：
    主  文
原判決撤銷，發回台灣高等法院花蓮分院。
    理  由
本件原判決認定上訴人即被告丙○○、乙○○及被告甲○○分別
有原判決事實欄所記載之犯罪事實，因而撤銷第一審關於丙○○
、乙○○、甲○○殺人部分之科刑判決，改判就起訴之一部犯罪
事實，變更檢察官所引應適用之法條，分別論處丙○○、甲○○
成年人與少年共同傷害人之身體各罪刑（依序量處有期徒刑二年
、一年）；又丙○○、乙○○、甲○○成年人與少年共同殺人各
罪刑（依序量處無期徒刑並褫奪公權終身、有期徒刑二十年、十
五年），並就丙○○、甲○○所處之刑，定應執行之刑，固非無
見。
惟查：(一)殺人行為之傷害事實，除其先衹有傷害之故意，嗣後始
另行起意殺人者，應併合論罪外，當然吸收於殺人行為之內。換
言之，行為人基於傷害之故意，實行傷害行為終了，另行萌生殺
人之故意，進而實行殺人行為，始得併合論以傷害及殺人罪。原
判決認定丙○○、乙○○、甲○○與少年林○○、彭○○（分別
係民國七十九年十一月生、八十年十二月生，姓名、年籍均詳卷
）（下稱丙○○等五人）於九十六年九月六日下午，在花蓮縣光
復鄉大全村民治街林田幹道以南二百公尺柚子園（下稱柚子園）
，因被害人張延誠不肯告知何人砸毀丙○○所經營卡拉ＯＫ店，
乃基於傷害之犯意聯絡，由丙○○以制式霰彈槍，射擊張延誠右
膝蓋一槍，又分持鐵管或徒手毆打張延誠，致張延誠受傷昏迷。
丙○○竟萌生殺人之犯意，表示要掩埋張延誠，而與乙○○、甲
○○、林○○、彭○○基於殺人之犯意聯絡，先由乙○○取來二
支圓鍬、冥紙及紅布條，並由林○○、彭○○以圓鍬在柚子園挖
掘土坑，再由甲○○、林○○將被甲○○以紅布條矇住眼睛之張
延誠放入土坑，繼由林○○、彭○○以土石填滿經甲○○灑下冥
紙之土坑，予以殺害等情。原判決未說明其認定丙○○等五人原
先祇有傷害之故意，其後始另行起意殺人所憑理由，即遽為併合
論處丙○○、甲○○傷害及殺人之罪刑，已不無判決理由不備之
違法。又倘丙○○等五人係因同一事故，在密切接近之時間、地
點，接續以槍擊、毆打、掩埋等手段，一再傷害張延誠，並進而
加以殺害，是否係於實行傷害行為終了，始另行起意殺人？先前
傷害行為應否為其後殺人行為所吸收？仍不無研求之餘地。原審
未遑深入探究明白，即併合論處丙○○、甲○○傷害及殺人之罪
刑，依上開說明，難認適法。(二)刑法關於正犯、幫助犯之區別，
係以其主觀之犯意及客觀之犯行為標準，凡以自己犯罪之意思而
參與犯罪，無論其所參與者是否係犯罪構成要件之行為，皆為正
犯。以幫助他人犯罪之意思而參與犯罪，其所參與者，苟係犯罪
構成要件之行為，亦為正犯。以幫助他人犯罪之意思而參與犯罪
，所參與者又為犯罪構成要件以外之行為，則為幫助犯。查原判
決事實欄內認定乙○○與丙○○、甲○○、林○○、彭○○有殺
害張延誠之犯意聯絡，乙○○依丙○○之指示，取來圓鍬、冥紙
及紅布條；理由中說明乙○○就殺害張延誠有犯意聯絡，並共同
實行殺人行為，應論以共同正犯（見原判決第一一、一二頁）。
但甲○○於九十六年九月十一日警詢時供述：丙○○在柚子園，
向張延誠右腳射擊一槍，就叫人去拿圓鍬及紅布條、冥紙，後來
是乙○○將圓鍬及紅布條、冥紙拿來。大家再以圓鍬及鐵棍（按
應係鐵管）毆打張延誠，之後丙○○叫林○○、彭○○用圓鍬挖
坑洞，要伊以紅布條矇住張延誠眼睛，由伊與林○○將張延誠放
入坑洞，再由林○○、彭○○予以掩埋；同年月十二日檢察官訊
問時證稱：張延誠被打昏，丙○○就叫伊與林○○把張延誠埋起
來。先由林○○、彭○○挖坑洞，再由伊與林○○分別拉住被伊
以紅布條矇住眼睛之張延誠左、右手，一起拖到坑洞裡，繼由林
○○、彭○○蓋上土石等語（見九十六年度偵字第四０八三號卷
第一一七、一一八、一四七、一四八頁）。又林○○於九十六年
十一月十五日台灣花蓮地方法院少年法庭調查時供述：是丙○○
提議要掩埋張延誠，由伊與甲○○、陳○豪挖洞，丙○○、甲○
○動手掩埋。當時彭○○有在掩埋現場，乙○○則在馬路上等語
（見九十六年度少調字第二四六號影印卷第五０、五一頁）。上
述經原判決援引作為主要認定丙○○、乙○○、甲○○共同殺人
犯罪事實基礎之甲○○之供述或證述（見原判決第七、八頁），
以及林○○大致自白犯行之供述，均未敘及乙○○就挖掘坑洞掩
埋張延誠一節，有何犯意聯絡及行為分擔。至於原判決所認定乙
○○取來圓鍬及紅布條、冥紙等情，縱屬無訛，能否逕認乙○○
即有殺人之犯意聯絡，或參與殺人犯罪構成要件之行為，仍有疑
問。則於挖掘坑洞掩埋張延誠時，乙○○是否在場？有無實際動
手參與挖掘坑洞掩埋張延誠？乙○○究係以自己犯罪或幫助他人
犯罪之意思而參與殺人？有無參與殺人犯罪構成要件之行為？自
有再加釐清辨明之必要。原審就乙○○究係以自己犯罪之意思而
參與殺人，或係以幫助他人犯罪之意思而參與殺人，但已參與殺
人犯罪構成要件之行為，未能進一步調查、審認，亦未詳細說明
所憑之證據及其認定之理由，即遽以乙○○有殺人之犯意聯絡，
並共同實行殺人行為為由，論以共同正犯，難謂無調查職責未盡
及判決理由不備之違法。又林○○於九十六年九月十一日台灣花
蓮地方法院少年法庭調查時所為供述，係指甲○○毆打張延誠時
，乙○○、丙○○均有在場；於掩埋張延誠時，丙○○亦有在場
，而未及於乙○○確實在場參與掩埋張延誠等情，有卷附調查筆
錄之記載可憑（見九十六年度少調字第二四六號影印卷第六至一
二頁）。原判決援引上述林○○之供述，卻說明林○○明確供述
丙○○、乙○○均在場參與掩埋張延誠等語（見原判決第九頁）
，核與卷證資料不盡相符，亦有判決理由矛盾之違誤。(三)兒童及
少年福利法第七十條第一項前段規定，成年人教唆、幫助或利用
兒童及少年犯罪或與之共同實施犯罪或故意對其犯罪者，加重其
刑至二分之一。成年人與兒童或少年共同實施犯罪，而有上開加
重其刑規定之適用者，固不以其明知共同實施犯罪之人為兒童或
少年，即有確定故意為必要，但仍以其有與兒童或少年共同實施
犯罪之不確定故意，亦即預見共同實施犯罪之人為兒童或少年，
且對於共同實施犯罪之人係兒童或少年，並不違背其本意者，始
足當之。原判決事實欄內認定丙○○、乙○○、甲○○均係成年
人，其分別與未滿十八歲之少年林○○、彭○○共同犯傷害及殺
人罪；理由中說明丙○○、乙○○、甲○○均係成年人，其分別
與未滿十八歲之少年林○○、彭○○共同實施傷害罪及殺人罪，
應依兒童及少年福利法第七十條第一項前段規定，加重其刑（見
原判決第一二頁）。然丙○○、乙○○、甲○○究係明知林○○
、彭○○均為未滿十八歲之少年，亦即有與各該少年共同實施犯
罪之確定故意？抑或預見各該少年均未滿十八歲，且對於各該少
年未滿十八歲，並不違背丙○○、乙○○、甲○○之本意，亦即
有與各該少年共同實施犯罪之不確定故意？原判決事實欄內就此
未予記載，理由中亦未加以說明，即遽為論處丙○○、甲○○成
年人與少年共同傷害人之身體；丙○○、乙○○、甲○○成年人
與少年共同殺人各罪刑，不無判決理由不備之違法。(四)科刑判決
時，對刑之量定，應以被告之責任為基礎，本於比例、平等及罪
刑相當等原則，並審酌刑法第五十七條所列各款情狀為輕重之標
準。又刑法第五十七條第十款所稱犯罪後之態度，係指被告犯罪
後，因悔悟而力謀恢復原狀，或與被害人和解，賠償損害等情形
而言。查甲○○於九十六年九月十一日警詢、同年月十二日檢察
官訊問時，固供述或證述有關其參與殺害張延誠等情節，並表達
自責之意。然稽之卷內資料，甲○○嗣後於第一審、上訴審、原
審之供述或證述情節，仍多有反覆不合之情，甚至一再辯稱或證
稱：伊以為張延誠已經死亡，才將張延誠掩埋，並無殺人故意云
云，有意避重就輕，又仍未與張延誠家屬和解及賠償損害，實難
認已真誠悔悟，而得認為其犯殺人罪後之態度良好。又依原判決
認定之殺人犯罪事實，甲○○以紅布條矇住張延誠眼睛，在坑洞
灑下冥紙，與林○○一起將氣息尚存之張延誠拖下坑洞，係主要
實行殺人行為之人，而乙○○則非主其事者，亦未下手實行殺人
行為。準此，甲○○犯殺人罪之各項情狀，顯然重於乙○○。原
判決以甲○○犯殺人罪後之態度甚為良好為由（見原判決第一二
頁），就甲○○、乙○○所犯殺人罪，量處甲○○有期徒刑十五
年，乙○○有期徒刑二十年，揆諸上述說明，難謂符合比例、平
等及罪刑相當原則。以上，或係檢察官、丙○○、乙○○上訴意
旨所指摘，或為本院得依職權調查之事項，又原判決之上述違法
，已影響於事實之確定，本院無從自為判決，應認原判決仍有撤
銷發回更審之原因。原判決說明乙○○在柚子園毆打張延誠成傷
之犯行，不另為免訴之諭知部分（見原判決第六頁），基於審判
不可分原則，併予發回。又丙○○、甲○○所犯刑法第二百七十
七條第一項之傷害罪，雖原屬刑事訴訟法第三百七十六條第一款
所定不得上訴於第三審法院之罪之案件，但原判決依兒童及少年
福利法第七十條第一項前段規定，加重其刑，性質上係屬刑法分
則加重，其最重法定本刑已逾有期徒刑三年，已不屬不得上訴於
第三審法院之罪之案件，自得提起第三審上訴，附此說明。
據上論結，應依刑事訴訟法第三百九十七條、第四百零一條，判
決如主文。
中    華    民    國  九十八  年   十二   月    三    日
                      最高法院刑事第十二庭
                          審判長法官  黃  一  鑫  
                                法官  張  春  福  
                                法官  林  勤  純  
                                法官  李  錦  樑  
                                法官  陳  國  文  
      本件正本證明與原本無異
                                      書  記  官  
中    華    民    國  九十八  年   十二   月    九    日
                                                     Ｍ

司法院資訊處製作；財團法人民間司法改革基金會備份。
